臺灣板橋地方法院民事判決　　　　　　　　　　　　九十三年度簡上字第一三０號
　　上　訴　人　己○○
　　訴訟代理人　劉孟錦律師
　　複代理人　　郭睦萱律師
　　被上訴人　　丁○○
　　訴訟代理人　戊○
右當事人間請求確認本票債權不存在事件，上訴人對於中華民國九十三年三月三十日
臺灣板橋地方法院三重簡易庭九十二年重簡字第七七六號第一審判決提起上訴，本院
於九十三年九月八日言詞辯論終結，判決如左：
    主 　 文
原判決關於駁回上訴人後開第二項之訴部分，暨訴訟費用部分之裁判均廢棄。
確認被上訴人持有上訴人簽發發票日八十九年十月十三日、到期日八十九年十二月十
三日、金額新台幣參佰萬元之本票債權，就其中本金新台幣壹佰捌拾參萬元以及該本
金自九十二年二月一日起至清償日止按年息百分之六計算之利息不存在。
其餘上訴駁回。
第一、二審訴訟費用，由被上訴人負擔十分之四，餘由上訴人負擔。
    事 　 實
甲、上訴人方面：
一、聲明：
  １原判決廢棄。
　２右廢棄部分，確認被上訴人持有上訴人簽發發票日八十九年十月十三日、到期日
　  八十九年十二月十三日、金額新台幣（下同）三百萬元之本票債權不存在。
二、陳述：
　１上訴人已依約將系爭鐵皮屋修復完畢，系爭本票債權業已消滅：
　　上訴人於第一次火災後，即委由證人丙○○將系爭建物修建完成，茲因該次之估
　　價單已燒毀，上訴人先前又與證人丙○○失聯，因此就修建之時間記憶不清，誤
　  稱係火災後一、二個月內修復，經與證人丙○○確認後證實，該建物係在約九十
    年二月間所修復完成（證人曾於庭上證稱該工程完工約係在農曆過年時），是原
    審以「茍原告於八十九年十二月前即將該屋全部回復原狀，何以再於九十年一月
    一日書立保證書」為由，不利於上訴人之認定，上訴人特此以證人丙○○之證詞
    更正先前之陳述。另證人丙○○業已證實該建物不論長、寬、高或夾層等，均係
    依照火災前之結構所修復，與火災前之樣貌完全一致（高度約八米、蓋有夾層，
    而非兩層樓），房東亦有至現場看過，甚至表示意見等情，足徵被上訴人一再稱
    系爭建物之構造原為十米高、兩層云云，並非事實。
  ２鈞院雖依職權再次傳訊證人乙○○，訊問有關系爭建物高度及內部裝潢之事項，
　　證人稱系爭建物滴水高度為十米，另蓋有半樓云云，惟查：證人乙○○自承與上
　  訴人間有好幾筆工程交易，足見渠與被上訴人交誼匪淺，渠之證詞自然偏頗被上
    訴人，上訴人否認證人乙○○於一、二審之證詞。本件鐵皮屋工程早於八十六年
    時便完工，證人林某所提出之估價單竟繕寫為「九十年」，渠雖稱因在別處幫被
　　上訴人施工，所以九十年才結帳云云，惟此與工程款應於完工時給付之民間慣例
　　不符，就算證人乙○○願意讓被上訴人賒帳，被上訴人又如何給付予承作該工程
　  之下包及材料商？足徵該估價單乃被上訴人臨訟所製作，不足採信。乙○○既然
    證稱「從估價單看不出來鐵皮屋之高度」，又如何確定系爭建物之高度從滴水算
　　到地面是十米？另渠於原審時並未提及有所謂半樓云云，僅說有蓋夾層，渠竟於
　　二審時更改說詞，顯係為配合被上訴人之主張。姑且不論系爭建物究為八米或十
　  米，證人丙○○既稱渠當初係依照房屋原來結構之長寬高所修復，業已證實上訴
    人確有將系爭建物回復原狀。
  ３上訴人確於第二次火災後，花費一百八十三萬元將系爭建物再次回復原狀，此亦
    有證人甲○○之證詞可稽。被上訴人雖執被證三之照片，主張上訴人內部之鋼樑
    及鐵皮均呈焦黑、扭曲變形云云，惟被證三照片其上並無日期，且系爭建物之結
    構、內部物品均尚留存，顯為「第二次火災後、上訴人進行修復前」所拍攝，上
    訴人業亦委由證人甲○○將系爭建物再次回復原狀，花費共計一百八十三萬元，
    且該建物高度確為約八米，此有證人甲○○之證詞可以證明，被上訴人仍執修復
    前之照片魚目混珠，其心可議。
　４上訴人修復完畢後，曾將修復之估價單提示予被上訴人之胞兄戊○確認，渠與被
　  上訴人均未表示不同意修復方式，所以願意再與上訴人續訂租約，且上訴人其後
    又繼續使用系爭建物長達一年餘之時間，果渠主張上訴人未履約為真，被上訴人
    每月至系爭建物收受租金時，為何未當場表示異議，反而照樣向上訴人收取租金
    ？
  ５退萬步言，被上訴人已前後花費二百多萬元、一百多萬元修復系爭建物，若仍命
    上訴人負擔高達三百萬元之債務，顯有失公允，懇請鈞院依民法第二百五十一條
    之規定酌減違約金。否則被上訴人一方面獲有價值約二百五十萬元之系爭建物，
　　一方面又可取得三百萬元之本票債權，顯非公允。
　６再退萬步言，上訴人主張以該建物之價值與本件之違約金互為抵銷：
　　被上訴人無法律上之原因享有系爭建物（系爭建物價值至少二百五十萬元），致
　　上訴人受有損害，上訴人得依不當得利之規定請求被上訴人返還利益二百五十萬
　  元，上訴人據此與系爭本票債權主張抵銷。
乙、被上訴人方面：
一、聲明：駁回上訴。
二、陳述：系爭建物為二層樓之鋼架鐵皮屋，上訴人所雇請之工人丙○○只有作夾層
    ，且僅作三分之二，足見系爭建物並未回復原狀，上訴人簽發系爭本票即為擔保
    訴外人南興家具有限公司（以下簡稱南興公司）承諾將系爭建物回復原狀，其未
    回復原狀，系爭本票所擔保之債權仍然存在，上訴人請求確認系爭本票債權不存
    在，為無理由。
    理　　由
一、本件上訴人起訴主張：上訴人於八十七年六月間代表南興公司向被上訴人承租位
    於台北縣泰山鄉○○路○段二七三巷五弄二號之一之鐵皮屋，供作南興公司使用
    。於八十九年十月間，系爭建物發生火災全部燒毀，南興公司立具保證書承諾於
    租賃關係結束前，將系爭建物回復原狀，並由上訴人開立系爭本票作為擔保，上
    訴人即委由訴外人丙○○修復，花費約二百多萬元。上訴人修復完畢後，曾將修
　　復建物之估價單提示予被上訴人確認，被上訴人均未表示異議，仍每月固定至系
  　爭建物收受租金，至九十年底租賃期間屆至，雙方仍以不定期方式繼續租賃契約
　　，表示被上訴人同意系爭建物已回復原狀。嗣於九十二年一月四日，系爭建物不
　  幸發生第二次火災，上訴人亦將系爭建物修復完畢後遷離，兩造間已無債權債務
    存在，被上訴人因不甘南興公司財務虧損（被上訴人之胞兄戊○為南興公司之股
    東之一），竟持系爭本票向本院聲請裁定強制執行，損害上訴人權益，為此提起
    本件訴訟，請求確認系爭本票債權不存在等語。被上訴人則以：系爭建物為二層
    樓之鋼架鐵皮屋，上訴人所雇請之工人丙○○只有作夾層，且僅作三分之二，足
　　見系爭建物並未回復原狀，上訴人簽發系爭本票即為擔保訴外人南興公司承諾將
　  系爭建物回復原狀，其未回復原狀，系爭本票所擔保之債權仍然存在，上訴人請
    求確認系爭本票債權不存在，為無理由等語置辯。
二、經查：上訴人係訴外人南興公司之負責人，自八十六年七月起，代表南興公司與
    被上訴人承租系爭鐵皮屋，以供南興公司使用，系爭鐵皮屋於八十九年十月六日
    發生火災，全部燒毀，南興公司於九十年一月一日立具保證書承諾於租賃關係結
    束前，將系爭建物回復原狀，並由上訴人開立系爭本票作為擔保，嗣於九十年一
    月一日起續訂租約，至九十年年底到期，雙方仍以不定期方式繼續租賃契約，至
    九十二年一月四日，系爭鐵皮屋又發生第二次火災，造成鐵皮屋前半段毀損，租
    賃契約於九十二年一月間終止等情，為兩造所不爭執之事實。
三、按當事人不得在第二審程序提出新攻擊或防禦方法，如有違反，第二審法院應駁
    回之，民事訴訟法第四百四十七條第一項定有明文。此條文於簡易訴訟程序亦準
    用之，同法第四百三十六條之一第三項亦有規定。本件上訴人於原審係以：上訴
    人業已將系爭建物回復原狀，系爭本票債權業已消滅為主張，其於二審始提出違
    約金酌減及抵銷之抗辯，核屬新攻擊防禦方法之提出，依前揭規定，本院應駁回
    之而不予斟酌，是本件之爭點為系爭建物是否業經回復原狀？經查：
  １兩造對於系爭本票係由上訴人簽發以擔保訴外人南興公司承諾修復鐵皮屋之債務
    ，均不爭執，則鐵皮屋之修復，可使系爭本票債務消滅，此有利於上訴人，應由
    上訴人就系爭鐵皮屋已回復原狀之事實，負舉證責任。上訴人聲請傳訊證人丙○○證稱：（問：有無至泰山鄉○○路○段二七三巷五弄二號之一修理鐵皮屋？）
    有，我記得做好是九十年的農曆過年，我總共做了二個多月。（問：何人僱用你
    去施作？）叫謝的（台語發音），我不知道他的真實姓名。（問：有無開估價單
    ？）有，但我沒有留存。（問：施作部分為何？）我是重建。（問：重新施作前
    ，有無看過之前的鐵皮屋？）有，我叫怪手敲掉，屋頂因為火災而有塌陷，我看
    從鐵皮屋的滴水到地面有八米高。（問：重新施作鐵皮屋高度多少？）從鐵皮屋
    滴水至地面有八米，若是從屋頂中心算至地面有十米高，都是依照原先的舊有鐵
    皮屋高度、寬度施作，寬度有二十米，長度我沒有什麼印象。（問：搭蓋鐵皮屋
    共有幾層？）不能算是蓋二層樓，因為我是用Ｃ型鋼及六分夾板，如是蓋二層樓
    需要鋼層板及板模灌水泥，原來內部結構怎樣，因火災燒燬我也不清楚，我是照
    外圍的長度、高度、寬度來施作。（問：費用多少？）除了蓋鐵皮外殼，另還有
    隔壹個圍牆，與廠房內部隔開，裡面放農具，供房東在後面工作使用，另面臨大
    馬路的廠房正方有用遮雨棚將烤漆氣味導引至水溝，鐵皮屋外殼及昇降機費用大
    約貳佰萬元（昇降機單價為貳拾萬元），另外內部還有隔間，做烤漆間、辦公室
    、倉庫及廠房正方的遮雨棚費用大約伍拾萬元。（問：是否可以看出原先廠房內
    部是夾層或鋼層板？）大都是夾層，如是鋼骨結構遭受火災則無法全部燒壞，應
    該可以看出來。（問：蓋完鐵皮屋後，房東有無至現場看？）房東住在附近，我
    在施工時，房東有到現場看，房東有針對農具間的長度、寬度表示意見，我們有
    按照他的要求來施作，我講的房東就是在庭上的戊○。（問：火災前有無看過原
    先鐵皮屋？）沒有。火災後所遺留的水泥柱高度二米，水泥柱上面有鐵柱，鐵柱
    有的因為火災而彎曲，有的沒有，沒有彎曲的鐵柱算到地面高度包括水泥柱有八
    米，我依照這個高度搭建鐵皮屋等語（見九十三年七月十五日準備程序筆錄），
    據證人丙○○所言，其於第一次火災發生前未曾見過被上訴人出租之鐵皮屋，而
    係於火災後，依據鐵皮屋燒燬後之殘留狀況，推定原先鐵皮屋之狀況，惟查鐵皮
    屋經高溫後會變形扭曲，是丙○○之推定，是否與原先鐵皮屋之結構相同，自有
    疑問。
  ２而據證人乙○○即替被上訴人搭建鐵皮屋之工人則證稱：（問：本件工程何時開
    始施作？）八十六年開始，原先鐵皮屋高度十米，屋頂中間到地面為十二米半，
    輕型鋼是被上訴人丁○○將中信街的鐵皮屋拆除，將鐵材搬過來，不足部分另外
    叫料，第一項是不足部分所叫的料，原先拆解的鐵材價值多少我沒有去估計，輕
    型鋼就是Ｃ型鋼，這是作為屋頂及牆壁所用，Ｈ型鋼是用於柱子，鐵柱的基座是
    水泥柱，是被上訴人另外叫別人施作，另還有烤漆，設水槽、升降梯、電動捲門
    、手拉鐵捲門、還有一些吊車、堆高機的費用，工資消耗品是指器具消耗加上工
    資，六十二頁總共為一百七十二萬五千四百一十八元，整個鐵皮屋都有做半樓，
    後來加做夾層，夾層只有前半部，原先伊有幫被上訴人做半樓，夾層是後來南興
    傢具搬進來又叫伊做的，原先鐵皮屋溫度過高，半樓放置東西會變形，所以又做
    夾層，作為噴漆間用，從估價單看不出來鐵皮屋高度多少，但原先水泥柱就有三
    米高，伊再加上鐵柱，伊可以確定從滴水算到地面是十米等語（見九十三年八月
    十三日準備程序筆錄），證人乙○○於原審亦證稱：是蓋二層挑高鐵屋，後來有
    蓋一個夾層，鐵皮屋寬十九米、長三十幾米、高十米，夾層是原告叫伊做的等語
    （見原審九十二年十一月十一日言詞辯論筆錄），即與證人丙○○所搭建之鐵皮
    屋高度不同（乙○○稱鐵皮屋高度自滴水至地面十米，丙○○稱八米），其內部
    施作方式亦有異（乙○○稱內部全部作半樓，前半段再作夾層，丙○○稱只有作
    三分之二之夾層），是上訴人舉丙○○為證，欲證明上訴人已修復鐵皮屋，回復
    至出租時之原狀，尚難採信。且若丙○○已於九十年農曆過年時已將建物回復原
    狀，為何上訴人於九十年、九十一年長達二年之期間，均未向被上訴人請求返還
    系爭本票？上訴人雖辯稱：因一時疏忽而未索回云云，惟查系爭本票面額為三百
    萬元，並非區區數萬元，上訴人此部分所辯，有違常情，自難採信。上訴人又辯
    稱：上訴人修復完畢後，曾將修復建物之估價單提示予被上訴人確認，被上訴人
    均未表示異議，仍每月固定至系爭建物收受租金，至九十年底租賃期間屆至，雙
    方仍以不定期方式繼續租賃契約，表示被上訴人同意系爭建物已回復原狀等語，
    此為被上訴人所否認，查雙方以不定期之方式繼續租賃契約，收取租金係基於租
    賃關係而受領，此與建物有無回復原狀是屬二事，自不能以被上訴人收取租金遽
    以認定被上訴人同意系爭建物已回復原狀。上訴人此部分所辯，亦不可採。
  ３上訴人另舉證人甲○○證稱：伊於第二次火災發生後，拆除鐵皮屋燒燬之前半段
  　，重新製作電動捲門、夾層、骨幹及樓梯，後半部沒有燒燬，只有作內部噴漆，
    前半部材料連工資要一百八十萬元，後半部噴漆三萬元等語（見九十三年七月三
    十日準備程序筆錄），依證人甲○○之施作方式，亦未回復到建物出租時之原狀
    ，綜上所述，上訴人所舉證據，均未能舉證證明系爭建物已修復至出租時之原狀
    。
四、查被上訴人係依出租前搭建鐵皮屋所需之費用三百萬元，要求上訴人簽發系爭本
    票，擔保訴外人南興公司將系爭建物回復原狀，上訴人雖未回復原狀，惟於第二
    次火災後委由訴外人甲○○進行修復，支出費用一百八十三萬元，而被上訴人並
    未拒絕受領，顯亦已受有利益，此部分自應類推損益相抵之法理，就其所得之修
    復房屋利益，予以扣除。而就被上訴人所得房屋修復之利益，上訴人主張系爭房
    屋於第二次火災時僅燒燬一半，故修復費用僅一百八十三萬元，但應連同第一次
    火災時所支出之費用一併計算，至少該房屋價值應有二百五十萬元。惟上訴人並
    未舉證證明系爭房屋遭受第二次火災時仍有殘值為若干？以及殘餘部分是否確實
    有助於回復原狀勞費之減省，而使其修復後之房屋價值超出修復所支出之費用？
    僅憑空主張該房屋價值有二百五十萬元，自難採信。本院認對本件應扣除之被上
    訴人所受利益，應以上訴人因修繕所支出之一百八十三萬元為相當。又因證人甲○○證稱第二次火災係於九十二年一月底修復，則被上訴人自九十二年二月一日
    起，即不得就所得利益之金額部分，再行計算法定利息。因此，上訴人請求確認
    系爭本票債權不存在，就被上訴人已獲得之利益一百八十三萬元，以及此部分本
    金自九十二年二月一日後之利息範圍內，應屬有理由，是上訴人請求確認系爭本
    票債權於一百八十三萬元及此部分本金自九十二年二月一日起至清償日止按年息
    百分之六計算之利息不存在，為有理由，原審未加詳求，全部駁回上訴人之請求
    ，自有未洽，上訴人求為廢棄改判，並無不合，至上訴人逾前開部分之請求，並
    無理由，此部分上訴應予駁回。
五、本件事證已臻明確，上訴人請求訊問證人張建賢，不影響本件判決之結果，爰不
    予調查，附此敘明。
六、據上論結：本件上訴為一部有理由，一部無理由，依民事訴訟法第四百三十六條
    之一第三項、第四百四十九條第一項、第四百五十條、第七十九條，判決如主文
    。
中　　　華　　　民　　　國　　九十三　　年　　　九　　　月　　二十二　　日
                                臺灣板橋地方法院民事第三庭
                                審判長法  官  黃麟倫
                                　　  法  官  劉以全
                                　    法  官  陳映如
右正本證明與原本無異
如對本判決上訴，須於判決送達後二十日內向本院提出上訴狀，同時表明上訴理由；
如已於本判決宣示後送達前提起上訴，應於判決送達後十日內補具上訴理由（均須按
他造當事人之人數附繕本）。
中　　　華　　　民　　　國　　九十三　　年　　　九　　　月　　二十三　　日
                                      書記官  高玉彬
